【裁判字號】    92,抗,764
【裁判日期】    920930
【裁判案由】    侵占
【裁判全文】
臺灣高等法院臺中分院刑事裁定                      九十二年度抗字第七六四號
    抗  告  人  甲○○
    即 自 訴人
    被      告  乙○○
右列抗告人因被告侵占案件，不服臺灣臺中地方法院中華民國九十二年八月二十七日
裁定（九十年度自更字第三三號）提起抗告，本院裁定如左：
    主      文
抗告駁回。
    理      由
一、自訴意旨略以：(一)被告乙○○前任原審法院民事執行處未股書記官時，對自訴人
    甲○○聲請執行該院沙鹿簡易庭八十五年度沙簡字第四三八號判決乙案，將自訴
    人聲請執行狀中經該院收發室蓋妥之「10.狀面附郵貳佰捌拾元」戳章刪除，改註
    記「無郵」，涉嫌偽造文書。(二)並進而於夜間之非辦公時間，私下電話通知自訴
    人補繳郵資新台幣（下同）二百八十元，涉嫌侵占自訴人之郵資。(三)事經自訴人
    向被告說明後，被告仍指自訴人未繳郵資，並因此在執行程序中百般刁難自訴人
    ，以報復自訴人不遵被告之不法規矩，使自訴人行無義務之事，涉嫌刑法第三百
    零四條之強制罪。(四)再者，被告為脫免侵占之刑責，於原審法院八十六年四月九
    日八十六執未字第二七七三號函說明五私自填寫自訴人應補郵票二十八元十份，
    而假藉職務圖利云云。
二、按法院或受命法官，得於第一次審判期日前，訊問自訴人、被告及蒐集或調查證
    據，訊問及及調查結果，如認為案件有刑事訴訟法第二百五十二條至第二百五十
    四條之情形者，得以裁定駁回其自訴，同法第三百二十六條第一、三項定有明文
    。次按犯罪事實應依證據認定之，無證據不得認定其犯罪事實，亦為同法第一百
    五十四條第二項所明定。另認定不利於被告之事實，須依積極證據，苟積極證據
    不足為不利於被告事實之認定時，即應為有利於被告之認定，更不必有何有利之
    證據（最高法院三十年上字第八一六號判例參照）。再按強制執行法第十二條規
    定：「當事人或利害關係人，對於執行法院強制執行之命令，或對於執行法官、
    書記官、執達員實施強制執行之方法，強制執行時應遵守之程序，或其他侵害利
    益之情事，得於強制執行程序終結前，為聲請或聲明異議。但強制執行不因而停
    止。前項聲請及聲明異議，由執行法院裁定之。不服前項裁定者，得為抗告。」
    、同法第二十八條規定：「強制執行之費用，以必要部分為限，由債務人負擔，
    並應與強制執行之債權同時收取。前項費用，執行法院得命債權人代為預納。」
    、同法第二十八條之一規定：「強制執行程序如有左列情形之一，致不能進行時
    ，執行法院得以裁定駁回其強制執行之聲請，並於裁定確定後，撤銷已為之執行
    處分：（一）債權人於執行程序中應為一定必要之行為，無正當理由而不為，經
    執行法院再定期限命為該行為，無正當理由逾期仍不為者。（二）執行法院命債
    權人於相當期限內預納必要之執行費用而不預納者。」，故倘債權人未依法繳交
    一定之費用或為必要之行為時，執行法院非不可依上開規定裁定駁回其強制執行
    之聲請。
三、原裁定意旨略以：自訴人甲○○指稱被告乙○○涉有前揭罪嫌，固據提出原審法
    院沙鹿簡易庭八十五年度沙簡字第四三八號民事判決、其民事聲請強制執行狀、
    八十六年四月九日八十六執未字第二七七三號函等影本各一件，及錄音帶一捲為
    憑。然查：(一)依自訴人所提出之民事聲請強制執行狀影本，狀面雖蓋有「10.狀面
    附郵貳佰捌拾元」之戳章；但郵票既然訂附在狀面上，自其向原審法院收發室狀
    遞狀後，至分案編成卷宗送抵承辦股書記官之過程中，並非絕對不會漏失，此乃
    一般事理，不待證明。故上開民事聲請強制執行狀上之戳章，至多僅能解為自訴
    人遞狀時附有此等郵票，卻不足證明此等郵票已為被告侵占。(二)既然不能證明該
    件民事聲請強制執行狀經分案送抵被告時，狀面仍附有二百八十元之郵票，則被
    告因而以為當時應未附郵，「10.狀面附郵貳佰捌拾元」之戳章顯為誤蓋，而予刪
    除，乃其個人判斷之問題，容與偽造文書罪無涉。(三)再承前述，該民事聲請強制
    執行狀上之附郵，既可能於送抵被告時即已漏失，則參照前開強制執行法之相關
    規定，原審法院於八十六年四月九日八十六執未字第二七七三號函說明五載請自
    訴人應補郵票二十八元十份，並無不合之處；自訴人因此指摘被告假藉職務圖利
    云云，也非可採。(四)在民事強制執行事件中，郵票費乃強制執行費用之一，參前
    揭強制執行法之相關規定，若債權人不依法預納，而符合前開所定之要件時，執
    行法院得以裁定駁回其強制執行之聲請，並於裁定確定後，撤銷已為之執行處分
    。故自訴人再指被告以其未繳郵資，而有刁難迫使其行無義務之事，涉嫌刑法第
    三百零四條之強制罪部分，恐係未解相關法令之規定所生誤解，當無從遽為不利
    被告之認定。(五)末查被告縱有於夜間以電話通知自訴人補郵，也是緣於原審法院
    民事執行處之工作過於繁重，致承辦書記官於日間出差執行查封或拍賣等職務後
    ，不得不利用夜間加班以處理公文或通知補正事項，此為原審法院職務上所知悉
    ，亦不待證明，尚無任何不法可言。綜合前述，爰認本件顯有刑事訴訟法第二百
    五十二條第十款所定犯罪嫌疑不足之情形，乃依前開說明，予以裁定駁回自訴人
    之自訴云云。
四、抗告意旨：如附件之抗告狀。
五、本院查：按法院或受命法官，得於第一次審判期日前，訊問自訴人、被告及蒐集
    或調查證據，訊問及及調查結果，如認為案件有刑事訴訟法第二百五十二條至第
    二百五十四條之情形者，得以裁定駁回其自訴，既為同法第三百二十六條第一、
    三項所明定。又刑事訴訟法第一百六十一條已於九十一年二月八日修正公布，修
    正後同條第一項規定：檢察官就被告犯罪事實，應負舉證責任，並指出證明之方
    法。因此，檢察官對於起訴之犯罪事實，應負提出證據及說服之實質舉證責任。
    倘其所提出之證據，不足為被告有罪之積極證明，或其闡明之證明方法，無從說
    服法官以形成被告有罪之心證，基於無罪推定之原則，自應為被告無罪判決之諭
    知（最高法院九十二年度台上字第一二八號判例參照）。此項規定依刑事訴訟法
    第三百四十三條之規定，為自訴程序所準用，是自訴人對於被告之犯罪事實，自
    應負提出證據及說服之實質舉證責任，倘自訴人仍未提出適合於證明犯罪事實之
    積極證據，並闡明其證據方法與待證事實之關係，本無罪推定之原則，自應為被
    告無罪之判決。查：(一)依自訴人所提出之民事聲請強制執行狀影本，狀面雖蓋有
    「10.狀面附郵貳佰捌拾元」之戳章；但郵票既然訂附在狀面上，自其向原審法院
    收發室狀遞狀後，至分案編成卷宗送抵承辦股書記官之過程中，並非絕對不會漏
    失，此乃公眾週知之事實，無庸舉證。而自訴人所提之證據，經核並無法證明被
    告確有侵占上開郵票之犯行。至上開民事聲請強制執行狀上之戳章，至多僅能解
    為自訴人遞狀時附有此等郵票，但並不能證明此等郵票係為被告所侵占。(二)本件
    既不能證明上開民事聲請強制執行狀經分案送抵被告時，狀面仍附有二百八十元
    之郵票，而為被告所侵占，則被告因而以為當時應未附郵，「10.狀面附郵貳佰捌
    拾元」之戳章顯為誤蓋，而予以刪除，乃其個人判斷之問題，尚難認被告具有偽
    造文書之犯意。(三)上開民事聲請強制執行狀上之附郵，既可能於送抵被告時即已
    漏失，則依前開強制執行法之相關規定，原審法院於八十六年四月九日八十六執
    未字第二七七三號函說明五載請自訴人應補郵票二十八元十份，於法並無不合之
    處，尚難認被告係假藉職務圖利云云。(四)在民事強制執行事件中，郵票費乃強制
    執行費用之一，依前揭強制執行法之相關規定，若債權人不依法預納，而符合前
    開所定之要件時，執行法院得以裁定駁回其強制執行之聲請，並於裁定確定後，
    撤銷已為之執行處分。且刑法第三百零四條之強制罪係以強暴、脅迫為要件，本
    件自訴人亦無法舉證證明被告確有對其施以強暴、脅迫之行為，核與強制罪之要
    件不符。自訴人指被告以其未繳郵資，而有刁難迫使其行無義務之事，涉嫌刑法
    第三百零四條之強制罪部分，尚有誤會。(五)又被告縱有於夜間以電話通知自訴人
    補郵之事，惟無論是否出於原審法院民事執行處之工作過於繁重，致承辦書記官
    於日間出差執行查封或拍賣等職務後，不得不利用夜間加班以處理公文或通知補
    正事項所致，或是其他因素所致，但此係該行為是否妥適之行政問題，尚難據此
    即推定被告涉有犯罪之行為。(六)至自訴人抗告意旨所提之理由，經核亦不足以證
    明被告確有上開侵占等犯行。此外復查無其他確切證據足以證明被告確有上開侵
    占等犯行，其犯罪嫌疑尚有未足。原審調查後認被告之犯罪嫌疑尚有未足，而依
    刑事訴訟法第三百二十六條第三項之規定予以裁定駁回自訴，經核於法並無違誤
    。自訴人抗告意旨徒憑己見，任意指摘原裁定不當，並無理由，應予駁回。
六、據上論結，應依刑事訴訟法第四百十二條，裁定如主文。
中      華      民      國      九十二     年     九      月    三十    日
                                臺灣高等法院臺中分院刑事第八庭
                                      審判長法  官  羅  得  村
                                            法  官  陳  毓  秀
                                            法  官  劉  榮  服
右正本證明與原本無異。
不得再抗告。
                                            書記官  陳  俞  豪
中      華      民      國      九十二     年     十      月     二     日
                                                                        Ｒ


司法院資訊處製作；財團法人民間司法改革基金會備份。
